臺北高等行政法院判決
　　　　　　　　　　　　　　　　　　 95年度簡字第00934號
原　　　告　甲○○
被　　　告　臺北市政府
代　表　人　乙○○（市長）
上列當事人間因就業服務法事件，原告不服行政院勞工委員會中
華民國95年09月06日勞訴字第0950033309號訴願決定，提起行政
訴訟。本院判決如下：
　　主  文
原告之訴駁回。
訴訟費用由原告負擔。
　　事  實
一、事實概要：原告未經許可聘僱泰國籍逾期停留外僑SAESU WA
    SSANA（以下簡稱S君，護照號碼：R303628）至臺北市○○
    路○段38號1樓「花果樹咖啡廳」，從事店內清潔之工作，案
    經臺北市政府警察局中正第二分局於95年03月31日當場查獲
    ，該分局遂於95年04月21日以北市警中正二分戶字第095308
    94100號函移由被告核處。經被告審查屬實，乃依就業服務
    法第57條第1款及第63條第1項規定，於95年05月19日以府勞
    二字第09532687200號裁處書處原告罰鍰新台幣（以下同）1
    5萬元。原告不服，提起訴願，經訴願決定駁回，原告猶未
    甘服，遂向本院提起行政訴訟。
二、兩造主張：
甲、原告起訴意旨略以：
  (一)雇主聘僱外國留學生工作，依現行就業服務法第50條規定本
    無須申請工作許可，原處分及訴願決定認原告未經許可聘僱
    S君非法工作，違反就業服務法第57條第1款規定，顯有適用
    法則錯誤之違法：
　1.按87年05月08日訂定之就業服務法第47條固規定：「雇主聘
    僱就讀於公立或經立案之私立大專以上院校之留學生從事工
    作，應向教育部申請許可；其許可及有關聘僱管理辦法，由
    教育部會同中央主管機關定之。前項外國留學生從事之工作
    ，得不受第43條第1項規定之限制；其工作時間除寒暑假外
    ，每星期最長為12小時。」教育部並依上開條文授權制訂「
    外國留學生工作許可及聘僱辦法」；惟上開就業服務法第47
    條已於91年01月21日經立法院修正為現行就業服務法第50條
    規定：「雇主聘僱下列學生從事工作，得不受第46條第1項
    規定之限制；其工作時間除寒暑假外，每星期最長時間為16
    小時：一、就讀於公立或已立案私立大專院校之外國留學生
    。二、就讀於公立或已立案私立高級中學以上之僑生或其他
    華裔學生。」而上開「外國留學生工作許可及聘僱辦法」業
    經主管機關於93年04月07日公告廢止在案。比較上開修訂前
    後條文規定可知，自現行就業服務法第50條於91年01月21日
    修訂公布後，聘僱外國留學生工作，僅有工作時間之限制，
    但無須再向主管機關申請工作許可，事理甚明。
　2.姑不論原告並不知悉該外國留學生之實際情形如何，惟依現
    行就業服務法規定雇主聘僱本國學生或外國留學生工作，均
    無須申請工作許可同前所述，而原告於S君應徵系爭打掃工
    作時，曾要求S君出示學生證以供證明其學生之身分，此亦
    為被告所不否認之事實，原告已善盡其查明之責，原告顯無
    違反就業服務法第57條第1條規定之故意或過失情形，惟原
    處分未查明S君具有學生身分，遽認定所有外國人在國內工
    作均須工作許可，認定原告違反就業服務法第57條第1款規
    定，而對於原告科罰15萬元罰鍰，原處分顯有適用法則錯誤
    之違法。
　3.況本件原告聘僱S君擔任打掃工作，究係屬於聘僱聘僱「未
    經許可」之外國人工作之情形?抑或「許可失效」之外國人
    工作之情形?原處分均未依法釐清確定，則原處分又顯有處
    分理由不備之違誤。
  (二)原告並不知悉該S君為外國僑生身份，原告主觀上應無故意
    、過失之可歸責事由存在，不應予以處罰，但原處分仍裁處
    原告15萬罰鍰，原處分顯有適用法則錯誤之違法情形：
　1.按「違反行政法上義務之行為，非出於故意或過失者，不予
    處罰。」行政罰第7條規定及臺北市政府處理違反就業服務
    法事件統一裁罰基準分別定有明文。上開行政罰法第7條立
    法理由更載明：「現代國家基於有責任始有處罰之原則，對
    於違反行政法上義務之處罰，應以行為人主觀上有可非難性
    及可歸責性為前提，如行為人主觀上並非出於故意或過失情
    形，應無可非難性及可歸責性，故第1項明定不予處罰。...
    現代民主法治國家對於行為人違反行政法上義務欲加以處罰
    時，應由國家負證明行為人有故意或過失之舉證責任...。
    」故行政機關認為人民有違反行政法上義務之行為，須舉證
    證明該行為人主觀上有故意、過失後，而後作成裁罰處分始
    為適法。
　2.查S君於應徵系爭清潔打掃工作時，曾出示其學生證與原告
    ，以證明其係國立臺北商業技術學院學生身分，但該學生證
    內容與本國人所持學生證內容相同，並無S君為僑生之記載
    ，兼以S君之外表、長相、行為舉止均與本國人士無異，國
    、台語對答流利，並無任何外國腔調、口音，於遭警方查獲
    前，S君亦未曾告知原告其為僑生身分。
  3.由上開事實可知，原告已善盡注意義務，仍無從知悉S君係
    外國僑生，原告主觀上顯然欠缺故意、過失之責任要件，不
    應處罰，惟被告對於上開原告所主張已盡相當注意義務但不
    知S君為外國僑生仍聘僱之，原告無故意、過失存在等有利
    於原告之事實主張，疏置不論，仍逕認定原告違反就業服務
    法第57條第1款規定，而對於原告科罰15萬元罰鍰，則原處
    分顯未善盡其調查義務，並有適用法則錯誤之違法。
  (三)縱令本件聘僱有違反就業服務法第57條第1款規定之情形，
    惟原處分之裁罰數額亦顯屬過當，應酌減其金額：
　1.按「裁處罰鍰，應審酌違反行政法上義務行為應受責難程度
    、所生影響及因違反行政法上義務所得之利益，並考量受處
    罰者之資力。依本法規定減輕處罰時，裁罰之罰鍰不得逾法
    定罰鍰最高額之二分之一，亦不得低於法定罰鍰最低額之二
    分之一...。」行政罰法第18條定有明文，上開臺北市政府
    處理違反就業服務法事件統一裁罰基準第34項亦規定，該管
    機關認定行為人違反就業服務法第57條第1款規定，為裁罰
    決定時，亦應考量該案件有無上開行政罰法第18條規定各種
    減輕處罰之情形。
　2.查本件原告聘僱該S君擔任清潔工作，對於本國勞工工作權
    利影響甚微，原告亦未因聘僱S君而受有利益，再參酌原告
    獨資經營之花果樹食品行資本額僅10萬元，收入不豐，原告
    並非故意，且係初犯等情，被告對於原告科處15萬元罰鍰之
    結果，其裁罰金額顯屬過重，將對於原告經濟造成重大影響
    ，故如鈞院仍認為本件原告違反就業服務法第57條第1款規
    定，應依同法63條第1項規定，科處罰鍰，揆諸上開規定並
    參酌上情，裁罰金額應酌減至法定罰鍰最低之二分之一（即
    7萬5千元）為適當，懇請鈞院明鑒。
  (四)綜上所述，原處分暨訴願決定適用法則諸多違誤，無由維持
    ，為此狀請鈞院鑒核，撤銷原處分及訴願決定。
乙、被告答辯意旨略以：
  (一)按「聘僱外國人工作，不得妨礙本國人之就業機會、勞動條
    件、國民經濟發展與社會安定。」「除本法另有規定外，外
    國人未經雇主申請許可，不得在中華民國境內工作。」分別
    為就業服務法第42、43條所明定。另就業服務法所規範之對
    象，並未限制大型企業或工廠經營者始有適用，舉凡一般家
    庭類、學校、依法立案之短期補習班、海洋漁撈工作業者，
    均應受規範。
  (二)查臺北市政府警察局中正第二分局員警於95年03月31日於臺
    北市○○路○ 段38號1 樓「花果樹咖啡廳」，查獲S 君於原
    告餐廳從事清潔等工作，並給付時薪1 百元，有原告與該名
    外勞認簽之偵訊筆錄可稽。本件認事用法，並無違誤。
  (三)原告於聘僱前並無查驗S君之工作證，難謂其無過失：
  (1)按「... 客觀而言，雇主於進用員工時會請受僱者出示或繳
    交學經歷或身分證明文件影本等供查證或建檔，若應徵者係
    外國人，因外國人受聘僱從事工作，... 雇主當應注意其是
    否應申請許可始得工作... 。」為行政院勞工委員會93年8
    月11日勞職外字第0930034960號函所載。
  (2)原告訴稱「第3 類外國人係有別於第 1 、2 、4 類之外國人
    ，勿庸雇主申請許可，而由第3 類外國人逕申請工作許可即
    可，目前實務上僑生從事臨時工作亦均如此辦理... 」。按
    雇主聘僱外國人許可及管理辦法，第3 類外國人可自行申請
    工作許可，並不需要由雇主代為申請，確實有別於其他類外
    國人，此點被告與原告並不爭執。惟本案係原告聘僱未經許
    可之外國人，卷查臺北市政府警察局中正第二分局於95年3
    月31日第1 次與原告談話筆錄其問答欄略以：「問：...S君
    當時有無出示任何證件? 答：S 君來應徵時有出示學生證給
    我看。問：妳在僱用S 君期間，是否見過她使用『國立臺北
    商業技術學院僑生校外工讀證』? 答：沒有。」依據上開筆
    錄內容，原告於聘僱前並無查驗S 君之工作證。依據上開函
    釋，原告應先查驗S 君是否已有工作許可，始得以聘僱之，
    惟原告並無查驗，其難謂無過失。
  (四)原告宣稱誤認S 君為本國人，然未查證S 君之相關身分證明
    文件，即聘用S 君，顯違背雇主聘僱員工應盡義務。本件被
    告依法處分，並無違誤。綜上所陳，原告違法事實至為明顯
    ，被告對之予以處分於法自無不當及違誤，原告所訴無理由
    ，爰請求判決駁回原告之訴。
　　理  由
一、按「雇主聘僱外國人不得有下列事項：一、聘僱未經許可、
    許可失效或他人所申請聘僱之外國人。」「違反... 第57條
    第1 款、第2 款規定者，處新臺幣15萬元以上75萬元以下罰
    鍰。5 年內再違反者，處3 年以下有期徒刑、拘役或科或併
    科新臺幣120 萬元以下罰金。」分別為就業服務法第57條第
    1 款及第63條第1 項所明定。
二、本件係原告未經許可聘僱泰國籍逾期停留外僑S 君至臺北市
    ○○路○ 段38號1 樓「花果樹咖啡廳」，從事店內清潔之工
    作，案經臺北市政府警察局中正第二分局於95 年03 月31日
    當場查獲，該分局遂於95年04月21日函移由被告核處。經被
    告審查屬實，認原告違反就業服務法第57條第1 款之規定，
    乃依同法第63條第1 項規定，處以原告罰鍰15萬元。原告則
    不服，為如事實欄所載之主張。
三、經查，原告於95年3 月31日在警訊時陳稱略以：「問：該逾
    期泰籍僑生S 君‧‧其薪資如何計算？係擔任何種性質之工
    作？答：其薪資為每小時新台幣1 百元計算，擔任店內清潔
    之工作。」、「問：...S君當時有無出示任何證件？答：S
    君來應徵時有出示學生證給我看。」、「問：妳在僱用S君
    期間，是否見過她使用『國立臺北商業技術學院僑生校外工
    讀證』？答：沒有。」等語。另揆諸該泰籍S 君於95年3 月
    31日在警訊時自承「我應於2001年10月29日出境，因為想多
    留在台灣打工賺錢。‧‧國立臺北商業技術學院僑生校外工
    讀證，乃我所偽造；」等語；此有臺北市政府警察局中正第
    二分局之調查筆錄附原處分卷可稽，是原告聘僱未經許可之
    外國人工作，堪信為真。
四、查就業服務法第57條第1 款明文禁止非法聘僱未經許可、許
    可失效或他人所申請聘僱之外國人從事工作，旨在保障國民
    工作權、維持社會秩序而避免妨礙本國人之就業機會、勞動
    條件、國民經濟發展及社會安定，故針對聘僱外國人從事工
    作，立法採申請許可制，此揆諸同法第42條之規定亦明，是
    原告如需聘僱外國人從事工作，即應依法申請許可。本件原
    處分認原告係違反就業服務法第57條第1 款之規定，雖未明
    白指出係聘僱「未經許可」之外國人工作之情形或「許可失
    效」之外國人工作之情形；然原處分所引用之法條並無違誤
    ；是原告主張原處分顯有處分理由不備之違誤，自不足採。
五、至原告主張其並不知悉該S 君為外國僑生身份，原告主觀上
    應無故意、過失之可歸責事由存在，不應予以處罰，縱令本
    件聘僱有違反就業服務法第57條第1 款規定之情形，惟原處
    分之裁罰數額亦顯屬過當，應酌減其金額乙節；然查，依行
    政罰法第7 條第1 項規定：「違反行政法上義務之行為，非
    出於故意或過失者，不予處罰。」；本件原告於僱用泰籍S
    君時，S 君雖有提出「國立臺北商業技術學院僑生校外工讀
    證」證明其係工讀生，然原告並未詳查該工讀證之真假，有
    違雇主聘僱員工應盡注意義務，難謂無過失。又本件被告處
    原告罰鍰15萬元，係處最低罰，自無過當；是原告上開主張
    ，亦不足採。
六、綜上所述，原處分依法並無不合，訴願決定予以維持，亦無
    違誤；原告徒執前詞，聲請撤銷原處分及訴願決定，為無理
    由，應予駁回。又本件依卷內資料，事證已臻明確，爰不經
    言詞辯論為之，併此敘明。
據上論結，本件原告之訴為無理由，爰依行政訴訟法第236 條、
    第195 條第1 項後段、第98條第3 項前段，判決如主文。
中　　華　　民　　國　　96　　年　　3　　月　 　1 　　日
                           第七庭　法　官  黃秋鴻
上為正本係照原本作成。
本件以訴訟事件所涉及之法律見解具有原則性者為限，始得於本
判決送達後20日內向本院提出上訴狀並表明上訴理由，如已於本
判決宣示後送達前提起上訴者，應於判決送達後20日內補具上訴
理由（均按他造人數附繕本），且經最高行政法院許可後方得上
訴。
中　　華　　民　　國　　96　　年　　3　　月　 　1 　　日
 　　  　　　　　　　   　　　     書記官  蘇婉婷
